【裁判字號】    88,易,4299
【裁判日期】    890119
【裁判案由】    侵占
【裁判全文】
臺灣板橋地方法院刑事判決                        八十八年度易字第四二九九號
    公  訴  人  臺灣板橋地方法院檢察署檢察官
    被      告  丁○○
    選任辯護人  吳振賓
    被      告  乙○○
右列被告因侵占案件，經檢察官提起公訴（八十八年度偵字第一○○二二號、第二一
九八四號），本院判決如左：
    主  文
丁○○、乙○○共同意圖為自己不法之所有，而侵占自己所持有他人之物，各處有期
徒刑肆月，均緩刑年。
    事  實
一、丁○○於民國八十七年間以新台幣（下同）六萬元委託乙○○代辦不動產標買及
    點交事宜，於同年三月二十六日由乙○○代理以一百六十七萬元，向台灣板橋地
    方法院民事執行處標得拍定後不點交之門牌號碼台北縣新莊市○○路新建巷二十
    五之一號二樓房屋所有權全部及所坐落同市○○段四九一地號土地應有部分五分
    之一之不動產。丁○○於同年四月十八日領得前揭不動產權利移轉證書後，開門
    發現屋內置有丙○○所有之電動遊戲機台三十一台（起訴書誤載為三十二台，以
    下簡稱為「系爭機檯」），乃告知乙○○撰寫招領告示貼在門外，暫為權利人保
    管，歷數日迄無回應，為能早日騰空房屋以便遷入，竟意圖為自己不法之所有，
    委由與其有共同犯意聯絡之乙○○於同年四月中旬後之某日以機檯如仍能運轉，
    即送予把玩，若否即找地方棄置，電告不知情之戊○○開車前往上址載運機檯，
    經丁○○在現場開門，並幫忙搬運上車而變易其持有為所有後，與乙○○共同侵
    占前揭機檯入己，任由戊○○聯絡舊貨商按每台二百元之價格前來收購，以所得
    之六千二百元抵充車資後，將之載運離去，嗣經丙○○查詢始知上情。
二、案經告訴人丙○○訴由台灣台北地方法院檢察署呈請台灣高等法院檢察署核轉台
    灣板橋地方法院檢察署檢察官偵查起訴。
    理  由
一、右揭除犯意部分及張勝雄有無幫忙搬運機檯外之事實，業據被告丁○○及乙○○
    於本院審理時供明（見本院八十八年十一月二十五日、同年十二月九日、同年十
    二月二十二日及八十九年元月五日訊問筆錄），核分別與告訴人丙○○指述之經
    過及證人戊○○所證受乙○○指示如前之處置方式後聯絡舊貨商前來收購，以變
    賣所得抵充車資等情相符，並有告示影本一紙可稽。被告張勝雄辯稱伊未受託保
    管前開電動機具，而乙○○在鐵門外張貼告示後不待所有權人領取，派車將之載
    走，縱有過失，然伊以六萬元委託乙○○標買該屋及點交事宜，並未指示乙○○
    如何處理，即與侵占罪之構成要件不符云云；被告乙○○則以丁○○急於遷入屋
    內開設神壇，催促儘速清理屋內之機檯，伊乃請戊○○開車往載，既未在場幫忙
    搬運機檯，更未親自或授權戊○○賣予舊貨商以抵充車資云云置辯。惟查：
  (一)按刑法第三百三十五條第一項所謂「自己持有他人之物」，不以法令規定或因契
    約關係所持有者為限，即基於法律行為以外之「適法」行為如無因管理、不當得
    利等原因所持有他人之物，亦得為侵占罪之客體（最高法院八十四年度台上字第
    一八七五號判決意旨參照）；而丁○○供稱：「我當時知道機檯不是我們的，故
    希望汪找人領回機檯，我才請汪寫告示，招告所有權人領回，我是要暫時幫所有
    權人保管，不是要處理掉，後來我急著搬進去，汪說他會處理」，乙○○亦供稱
    ：「（你寫告示牌是不是希望由陳暫時保管，希望他們領回？）是，因所有人一
    直不出面，故才應陳之要求處理掉。」（見本院八十九年元月五日訊問筆錄），
    可見前揭機檯載走前，被告丁○○確有為所有人之利益暫為無因管理之意思，否
    則於該機檯有執行債務人、其代理人或受僱人受點交，或逾期不領取經執行法院
    准予拍賣提存其價金前，依強制執行法第一百條第二項規定，亦應暫予保管，自
    難謂無持有關係存在。
  (二)被告丁○○供稱伊因系爭之電動機具迄無所有權人前來領取，為能早日騰空房屋
    以便遷入使用，乃催促乙○○履行約定將之清理掉，嗣乙○○來電稱要教工人來
    將機檯載走，未告知存放處所，於戊○○駕車前來時，乃為其開門，未阻止其將
    機檯載走（見本院八十八年十一月二十五日、同年十二月九日、同年十二月二十
    二日訊問筆錄），被告乙○○亦稱：「至於屋內機檯之處理，是陳催我，他是選
    一吉日要開設神壇，叫我趕快把東西弄掉」、「陳是說把這些東西當垃圾載掉，
    但我不知垃圾場在那裡，：：司機有打電話給我說陳沒給他車資，他要載去賣，
    ：：（你知不知道請司機處理該事，通常是載去賣或載去丟掉？）知道」、「我
是告訴他機檯拿去丟掉，：：他來告訴我一共賣多少，我問他夠不夠抵車資」（
    見本院八十八年十一月二十五日、同年十二月九日及八十九年元月五日訊問筆錄
    ），對證人戊○○於本院八十九年元月五日訊問時證稱：「是屋主丁○○幫我開
    門，：：丁○○有幫忙搬機檯，：：汪原先說車資向屋主拿就好，電玩機檯如果
    可以玩，就送給我玩，我在現場看到機檯很多，：：我就打電話給汪，汪就說叫
    我載去丟掉，：：後來是車行的人告訴我說可以看報紙找收購的人，：：我是一
    到現場就連絡舊貨商來收買，：：我在與舊貨商洽談時丁○○在場，：：但陳同
    意我把機檯載走，我有告訴他機檯要拿去處理掉，我有經他同意才載走機檯，：
    ：現場陳並未問機檯要載去那裡，也沒有阻止我說如未告知存放之地點，不准載
    走。：：汪最初是對我說機檯如果價值不高就向屋主拿車資，然後把機檯載到某
    地方燒掉，他並沒有說要找某一個地方保管，他就說如果電玩可以玩，就載回去
    玩。：：（機檯賣多少，有無向汪回報？）有，我有說機檯已賣掉及得款如何分
    配來抵車資，他就說可以」，當庭均不爭執，足見乙○○電召戊○○前來載走機
    檯，係為將系爭機檯充當垃圾丟棄或送予司機抵付車資，而丁○○催促乙○○速
    來履約載走機檯於先，知戊○○受乙○○委託前來，未向伊索取車資，乃欲載走
    機檯以之抵付，仍為其開門，幫忙搬運於後，其二人就該機檯顯均放棄無因管理
    ，易為權利人之地位加予管領支配，即皆已實行不法領得，自不因其處分後有無
    分受戊○○賣予舊貨商所取款項而異。
  綜上所述，被告所辯無非卸責或誤解法律之詞，均不足採信，是以本件事證已堪明
  確，其犯行均堪認定，應依法論科。又被告始終否認於拍得之房屋內有第三十二台
  機具存在，而戊○○已將屋內所存放之三十一台全部載走，業據其供明，證人即告
  訴人供稱最初受託為伊存入機檯之甲○○於偵訊時亦證稱詳細數量伊不清楚（見偵
  查卷第十二頁反面），尚難僅憑告訴人片面之指述，遽認該屋內另存有第三十二台
  機具遭被告處分，起訴書誤載總數為三十二台（另一台下落不明），應予訂正。
二、被告張勝雄就其無因管理所持有之機檯擅予處分，核係犯刑法第三百三十五條第
    一項之侵占罪，該罪雖係因持有之身分關係而成立，其無持有關係之被告乙○○
    既參與共同實施，依刑法第三十一條第一項規定仍應以共犯論。茲被告均無犯罪
    前科，有台灣高等法院檢察署刑案紀錄簡覆表及本院被告全國前案紀錄表可稽，
    爰審酌其素行、智識程度、犯罪之動機、目的、所生危害及犯後態度等一切情狀
    ，量處如主文所示之刑。又被告前未曾受有期徒刑以上刑之宣告，其因一時失慮
    致罹犯本罪，經受此科刑教訓後，當益知戒慎，信無再犯之虞，本院認所宣告之
    刑以暫不執行為適當，併皆宣告緩刑三年，以啟自新。
據上論斷，應依刑事訴訟法第二百九十九條第一項前段、刑法第三十一條第一項、第
三百三十五條第一項、第七十四條第一款、罰金罰鍰提高標準條例第一條前段，判決
如主文。
本案經檢察王文德到庭執行職務
中      華      民      國    八十九    年      一      月     十九     日
                                      臺灣板橋地方法院刑事第五庭
                                          法  官
本判決與原本相符。
如不服本判決，應於判決送達後十日內，向本院提出上訴狀。
                                          書記官
中      華      民      國    八十九    年      零      月     十九     日


司法院資訊處製作；財團法人民間司法改革基金會備份。
